---
title: "Dampak HGBT"
lang: id
author:
  - name: Krisna Gupta
    id: kg
    orcid: 0000-0001-8695-0514
    email: imade.krisna@poltekapp.ac.id
    affiliation: 
      - name: Politeknik APP Jakarta
        city: Jakarta
        url: www.poltekapp.ac.id
abstract: > 
  Di sini saya membahas soal isu-isu kontemporer dalam perdagangan internasional
bibliography: ref.bib
csl: apa.csl
citation: 
  container-title: Working paper
  type: article-journal
#  volume:  
#  issue:  
#  issued:
#  doi: 
#  url:
execute: 
  echo: false
format: 
  html: 
    code-fold: true
#    html-math-method: mathml
    theme: united
    mainfont: serif
#  pdf: default
#    toc: false
#    number-sections: true
#    colorlinks: true
#    documentclass: scrartcli
#    papersize: a4
  docx:
    toc: false
    number-sections: true
---

## Pendahuluan

ikutin aja docx sebelumnya

## Studi literatur

Tambahin literatur di manajemen tentang dampak dari subsidi input/energi ke performa perusahaan.

Tambahin deskripsi singkat soal peraturannya, perkembangannya (dari yg 2016 ke yg terbaru) serta jumlah penerima & industri2 yg menerima. Yaaa semacam riwayat HGBT gitu lah.


```{r}
#| warning: false
library(tidyverse)
library(readxl)
library(WDI)
library(fixest)
library(modelsummary)
```

## Metodologi penelitian

### Desain penelitian

Artikel ini menggunakan pendekatan fungsi produksi yang sama dengan @corong, di mana produksi sebuah perusahaan diasumsikan dengan menggunakan fungsi produksi berjenjang. Jenjang pertama adalah keluaran (_output_, $Q$) sebagai fungsi komplementer dari masukan (_input_, $M$) dan nilai tambah (_Factor value add_, $V$). VA sendiri, kemudian, merupakan fungsi dari Cobb-Douglass dengan kapital ($K$) dan tenaga kerja ($L$) sebagai komponennya.

::: {#fig-mermaid fig-align="center"}
```{mermaid}
flowchart TD
  A[Q]-->B{{Leontief}};
  B-->C[M];
  B-->D[V];
  D-->E{{Cobb-Douglass}};
  E-->F[K];
  E-->G[L];
```

Diagram fungsi produksi
:::

@fig-mermaid memberikan ilustrasi fungsi produksi sesuai dengan @corong. Penelitian ini akan berfokus pada fungsi nilai tambah faktor produksi $V$, dihitung sebagai keluaran dikurangi dengan biaya masukan. $V$ memiliki fungsi sebagai berikut:

$$
V_i=AK_i^{\beta_k}L_i^{\beta_L}
$$ {#eq-1}

di mana $V_i$ adalah nilai tambah faktor produksi dari perusahaan $i$, $K_i$ dan $L_i$ adalah kapital dan tenaga kerja yang digunakan oleh perusahaan $i$, sementara $A$ adalah produktivitas industri.

Modifikasi dari persamaan @eq-1 dilakukan untuk mengakomodir adanya perbedaan antara perusahaan yang menggunakan HGBT dengan perusahaan yang tidak menggunakan HGBT. Kita asumsikan bahwa HGBT memiliki dampak positif terhadap pendapatan yang dihasilkan oleh suatu perusahaan. Efek ini akan muncul secara dikotomis. Dengan kata lain:

$$
V_i =
\begin{cases}
A^1_i K_i^{\beta_k}L_i^{\beta_L}, & i \in \{\text{penerima HGBT}\} \\
A^0_i K_i^{\beta_k}L_i^{\beta_L},   & i \in \{\text{non-penerima HGBT}\}
\end{cases}
$$ {#eq-2}

di mana $A^1_i$ adalah produktivitas dari industri yang menerima HGBT, $A^0_i$ adalah produktivitas dari industri yang tidak menerima HGBT, dan $A^1_i>A^0_i$.

Dengan melakukan transformasi logaritma, kita akan mendapatkan sebuah persamaan linear sebagai berikut:

$$
v_i =
\begin{cases}
a^1 + \beta_K k_i+\beta_L l_i, & i \in \{\text{penerima HGBT}\} \\
a^0 + \beta_K k_i + \beta_L l_i,   & i \in \{\text{non-penerima HGBT}\}
\end{cases}
$$ {#eq-3}

di mana huruf kecil melambangkan transformasi natural log dari variabel aslinya. Jika diasumsikan bahwa $a^1>a^0$, definisikan $\eta=a^1-a^0$, kita akan mendapatkan sebuah linear model:

$$
v_i = a^0_i +\beta_K k_i + \beta_L l_i + \eta H+\varepsilon_i
$$ {#eq-4}

yang dapat diestimasikan dengan metode regresi linear. $\eta$ adalah dampak HGBT, sementara $H$ adalah variabel dummy di mana $H=1$ jika $i$ adalah penerima HGBT.

Dengan demikian, hipotesis penelitian ini adalah sebagai berikut:

> Keberhasilan program HGBT dalam meningkatkan produktivitas, maka $\eta$ akan bernilai positif dan signifikan.

Akan dilakukan tiga jenis regresi berbeda. Pertama adalah regresi linear dengan variabel dummy $H$, kemudian kita perkenalkan Fixed Effect, dan Two-way Fixed Effect untuk mengatasi variabel yang tidak dapat diobservasi yang melekat ke individu sepanjang tahun [@wool;@nick].

### Sumber data

Dibutuhkan data yang tepat untuk mendukung hipotesis penelitian di atas. Ada tiga peraturan acuan di penelitian ini. Pertama adalah Peraturan Menteri Energi dan Sumber Daya Mineral Republik Indonesia Nomor 40 Tahun 2016 Tentang Harga Gas Bumi untuk Industri Tertentu. Kedua adalah Peraturan Presiden Republik Indonesia Nomor 121 Tahun 2020 tentang Perubahan atas Peraturan Presiden Nomor 40 Tahun 2016 tentang Penetapan Harga Gas Bumi. Ketiga adalah Keputusan Menteri Energi dan Sumber Daya Mineral Republik Indonesia Nomor 91.K/MG.01/MEM.M/2023 tentang Penggunaa Gas Bumi Tertentu dan Harga Gas Bumi Tertentu di Bidang Industri.

Meskipun tingkat peraturan dari ketiga peraturan ini berbeda, ketiganya memiliki persamaan yaitu berupa adanya lampiran yang berisi nama-nama perusahaan yang menerima fasilitas harga gas bumi yang lebih murah. Dari nama-nama tersebut, sebagian besar diantaranya adalah perusahaan terbuka atau Badan Usaha Milik Negara (BUMN) yang laporan tahunannya dipublikasikan secara umum.

Dari laporan-laporan tahunan tersebut, diambil informasi yang dibutuhkan untuk melakukan estimasi regresi linear. Beberapa informasi yang diambil adalah total pendapatan sebagai _proxy_ $Q$, biaya tenaga kerja sebagai _proxy_ $L$, biaya bunga dan penyusutan sebagai _proxy_ $K$ dan boaya material dan energi sebagai _proxy_ $M$. Selain perusahaan yang ada di peraturan tersebut, terdapat juga perusahaan di industri sejenis yang tidak ada di lampiran peraturan tentang penerima HGBT, yang berarti perusahaan-perusahaan ini tidak menerima HGBT.

```{r}
#| label: tbl-1
#| tbl-cap: Deskriptif statistik sampel
#| tbl-cap-location: top
dat<-read_excel("dat/HGBT.xlsx",sheet="data")
dut<-read_excel("dat/wpi.xlsx")
dat<-dat|>inner_join(dut)
dat$L1<-dat$L/dat$WPI*100
dat$K1<-dat$K/dat$WPI*100
dat$V1<-dat$V/dat$WPI*100
dat$lL1<-log(dat$L1)
dat$lK1<-log(dat$K1)
dat$lV1<-log(dat$V1)
dat$lL<-log(dat$L)
dat$lK<-log(dat$K)
dat$lV<-log(dat$V)

datasummary(L+M+K+R+V~factor(HGBT)*(Mean+Median+SD),data=dat,
  labels = c(L = "Labor cost", K = "Capital cost", M = "Material cost",
  R="Revenue",V="Value add"),
  notes=c('sumber: penulis'))
```

@tbl-1 menunjukkan data dari observasi yang dikumpulkan dari tahun 2015 sampai 2024. Kami membagi dua deskriptif statistiknya antara penerima HGBT ($H=1$) dan non-penerima HGBT ($H=0$). Dapat dilihat bahwa rata-rata penjualan dan nilai tambah dari penerima HGBT lebih besar daripada non-penerima HGBT. 

Perlu diingat bahwa mungkin saja sebuah perusahaan adalah non-penerima dan berubah menjadi penerima di waktu salah satu peraturan baru di atas. Di samping itu, tidak ada jaminan tidak adanya bias seleksi. Kita tidak dapat menyimpulkan bahwa penerima HGBT menjadi lebih produktif ketika belum menerima HGBT. Bisa saja relasinya sebaliknya: perusahaan yang lebih besar memiliki lebih banyak sumber daya untuk melobi pemerintah menjadi penerima HGBT.

## Hasil analisis

Dengan data yang telah ditunjukkan di subbab sebelumnya, analisis regresi sudah dapat dilakukan. Seperti dibahas di bab sebelumnya, regresi dilakukan tiga kali. Regresi pertama adalah regresi multivariat sederhana, kedua diperkenalkan fixed effect dan yang ketiga dilakukan fixed dan time effect (two-way fixed effect, TWFE).

```{r}
#| label: tbl-2
#| tbl-cap: Hasil regresi nilai tambah
#| tbl-cap-location: top
reg1<-feols(data=dat,lV~lK+lL+HGBT)
reg2<-feols(data=dat,lV~lK+lL+HGBT|Perusahaan)
reg3<-feols(data=dat,lV~lK+lL+HGBT|Perusahaan+Tahun)
reg4<-feols(data=dat,lV1~lK1+lL1+HGBT)
reg5<-feols(data=dat,lV1~lK1+lL1+HGBT|Perusahaan)
reg6<-feols(data=dat,lV1~lK1+lL1+HGBT|Perusahaan+Tahun)

regtab<- list(
  "OLS" = reg1,
  "FE"  = reg2,
  "TWFE"=reg3
)
modelsummary(regtab,stars=TRUE,gof_omit = 'FE|IC|RMSE|Std.|Adj.',
  notes=c('sumber: olahan penulis'))
```

@tbl-2 menunjukkan hasil regresi. Kolom pertama menunjukkan hasil regresi OLS, kolom ke-2 menunjukkan hasil regresi fixed effect (FE) sementara kolom ke-3 menunjukkan hasil regressi two-way fixed effect (TWFE). Hasilnya cukup tipikal di industri penerima harga gas, di mana industri ini biasanya adalah industri padat modal sehingga multiplier dari kapital cenderung lebih besar daripada tenaga kerja [@gupta]. 

Akan tetapi variabel yang penting di studi ini adalah variabel $H$. Variabel $H$ adalah variabel yang menunjukkan seberapa besar dampak HGBT terhadap nilai tambah perusahaan manufaktur. Dari regresi OLS (kolom 1), kita mendapatkan angka yang positif dan signifikan sebesar 0,152. Angka ini signifikan di level $\alpha=5\%$. Artinya, perusahaan penerima HGBT memiliki nilai tambah 15% lebih besar daripada sebelum menerima HGBT.

Meski demikian, signifikansi ini hilang ketika kita memperkenalkan FE dan TWFE. Hal ini menunjukkan bahwa perbedaan ini bisa jadi berasal dari perbedaan _cross-sectional_, di mana karakteristik perususahaan penerima HGBT memang dari awal adalah perusahaan dengan nilai tambah yang lebih besar dibandingkan yang tidak menerima HGBT. 

Artinya, meskipun kita bisa menyimpulkan bahwa perusahaan penerima HGBT memiliki nilai tambah yang lebih tinggi, kita tidak dapat menyimpulkan bahwa peningkatan tersebut berkat HGBT. Lebih mungkin sebaliknya: perusahaan yang memang dari awal memiliki nilai tambah tinggi memiliki peluang lebih tinggi untuk mendapatkan HGBT.

Kami melakukan uji ketahanan model dengan menggunakan angka-angka yang dideflasi dengan menggunakan indeks harga produksi manufaktur (kategori C) dari Badan Pusat Statistik (BPS) [@bps1;@bps2]. Berdasarkan angka deflasi tersebut, dilakukan regresi yang sama. Semua variabel dideflasi menggunakan indeks yang sama. Dengan menggunakan deflator, kita dapat menghilangkan dampak peningkatan yang terjadi akibat kenaikan harga.

```{r}
#| label: tbl-3
#| tbl-cap: Hasil regresi nilai tambah dengan deflator
#| tbl-cap-location: top
regtab1<- list(
  "OLS" = reg4,
  "FE"  = reg5,
  "TWFE"=reg6
)
modelsummary(regtab1,stars=TRUE,gof_omit = 'FE|IC|RMSE|Std.|Adj.',
  notes=c('sumber: olahan penulis'))
```

Hasil regresi dengan deflator dapat dilihat pada @tbl-3. Dapat kita lihat bahwa secara umum angka koefisien regresinya tidak berbeda secara signifikan dibandingkan dengan angka tanpa deflator, untuk semua model baik OLS, FE maupun TWFE. Nilai signifikansi dan koefisien dari HGBT juga tidam mengalami perbedaan. Nilai tambah bagi perusahaan yang menerima HGBT juga lebih tinggi 15% dibandingkan perusahaan yang tidak menerima HGBT.

Penelitian ini berhasil menemukan adanya dampak HGBT bagi nilai tambah perusahaan. Akan tetapi, penelitian ini tidak berhasil mendapatkan indikasi kausalitas karena dampak HGBT tersebut hilang dengan adanya FE dan TWFE. Artinya, kemungkinan _reverse causality_ cukup tinggi. Bukannya perusahaan memiliki nilai tambah ekstra setelah menerima HGBT, tetapi perusahaan yang memang lebih besar cenderung lebih mungkin mendapatkan akses pada HGBT. Akibatnya, bisa saja HGBT sebenarnya tidak memiliki pengaruh pada nilai tambah perusahaan.

Implikasi dari temuan di penelitian ini cukup penting. Utamanya karena kebijakan HGBT bukanlah kebijakan yang gratis. Kebijakan ini harus dibayar dengan potensi kehilangan pendapatan negara dari royalti eksploitasi gas alam. Harga gas yang dapat dimanipulasi pemerintah mengakibatkan berkurangnya insentif untuk melakukan eksplorasi di sisi hulu. Artinya, ongkos yang harus dibayar oleh kebijakan ini adalah kehilangan potensi pendapatan negara dan ketidakpastian di perkembangan sektor hulu.

Meski demikian, kebijakan HGBT juga belum tentu berjalan sesuai rencana. Meskipun dipatoh harga yang lebih rendah bagi penerima HGBT, harga ini adalah harga distributor, yang masih mungkin ditambahkan dengan fee untuk distributor. Di samping itu, kuota untuk gas HGBT juga dapat dipotong oleh hulu, tergantung ketersediaan gas. Karena itu, bisa saja tidak semua produksi penerima HGBT menggunakan gas dengan harga yang lebih murah.

Hasil temuan ini masih indikatif. Ada bias seleksi di penelitian ini, di mana hanya perusahaan yang laporan keuangannya terbuka yang diinspeksi oleh penelitian ini. Di samping itu, penelitian ini belum memasukkan beberapa variabel yang mungkin memiliki pengaruh yang besar, seperti indikator apakah perusahaan tersebut investasi asing, apakah perusahaan tersebut BUMN, maupun karakteristik level industri. Meskipun ukuran perusahaan bisa jadi indikasi dari semua karakteristik ini, tetapi akan lebih baik jika identifikasi ini ada.

Namun yang lebih penting adalah tidak adanya mekanisme yang ajeg untuk mendapatkan hubungan kausalitas. Kebijakan industri seperti penerimaan HGBT memiliki kemungkinan endogenitas yang tinggi. Kementerian Perindustrian, ESDM dan Keuangan tentu tidak memilih industri dan perusahaan penerima secara acak. Ada karakteristik tertentu yang membuat industri-industri ini terpilih, yang tidak dapat dijelaskan tanpa adanya pengacakan atau kondisi quasi-eksperimental.

Akan tetapi, penelitian ini adalah yang pertama yang menggunakan jumlah perusahaan terbuka penerima manfaat HGBT dengan observasi yang cukup banyak. Selain itu, penelitian ini menemukan indikasi adanya potensi bias seleksi yang tinggi karena menemukan signifikansi positif untuk OLS dan non-signifikansi untuk regresi FE dan TWFE. Data yang dikumpulkan oleh penelitian ini dapat menjadi sumbangsih nyata bagi penelitian di bidang kebijakan industrial, utamanya.

## Kesimpulan

tolong disimpulkan yagesya.

## References {.unnumbered}